臺灣花蓮地方法院民事判決　　　　　　 95年度家訴字第25號
原　　　告　丁○○
訴訟代理人　劉大新律師
被　　　告　甲○○
　　　　　　戊○○
　　　　　　乙○○
　　　　　　丙○○
共　　　同
訴訟代理人　林武順律師
上列當事人間請求給付繼承應繼分等事件，本院於民國96年12月
6日言詞辯論終結，判決如下：
    主      文
被告甲○○應將新台幣參佰壹拾萬零肆仟柒佰捌拾壹元返還兩造
公同共有。
原告其餘之訴駁回。
訴訟費用由原告負擔五分之一，餘由被告甲○○負擔。
原告假執行之聲請駁回。
    事      實
一、原告方面：
（一）聲明：(1)被告應將3,104,781元返還兩造，並將其中之620
      ,955 元給付原告；(2)訟訴費用由被告負擔；(3)請准提供
      擔保，宣告假執行。
（二）陳述主張：兩造之被繼承人孫增成於民國94年7月18日死
      亡，事後被告竟擅自擅自領取孫增成於壽豐鄉農會及豐田
      郵局共三筆之定存存款計3,396,139元提領一空。而系爭
      三筆定存之提早解約旨在規避遺產稅之稽徵，始改存入其
      妻甲○○之帳戶內，要不影響該三筆定存之金錢債權或提
      領後之所有權仍為孫增成所有。且因被告對財政部臺灣省
      北區國稅局遺產稅免稅證明書將系爭款項列入遺產一事，
      逾法定期間仍未異議申請復查，顯見系爭定存為孫增成之
      遺產。雖經原告請求返還系爭遺產，並同意被告所主張之
      被繼承人孫增成死亡後，自孫增成遺產中用以清償積欠慈
      濟醫院之醫療費用39898元，另支出殯葬費用145,060元，
      法會費用93,200元及納骨塔費用13,200等金額，共計291,
      358元自遺產中扣除。並請求將扣除後之餘額3,104,781元
      之遺產分割，並按原告之應繼分即5分之1給付原告620,95
      5元，詎料，被告均置之不理。為此，原告爰依民法第828
      、926、767、184、179條等規定請求被告返還系爭遺產。
      又系爭存款乃孫增成之遺產則原告自得依民法第1164條規
      定請求分割孫增成之遺產。
（三）證據：財政部台灣北區國稅局94.9.22遺產稅免稅證明書
      、土地登記謄本、甲○○等人戶籍謄本等資料為證據。
二、被告方面：
（一）聲明：(1)原告之訴駁回、(2)訴訟費用由原告負擔、(3)
      被告如受不利之判決，請准預供擔保免為假執行之宣告。
（二）抗辯之陳述：(1)被繼承人孫增成於94年7月18日死亡，然
      死亡前，已將原告於起訴狀所稱之存款3,3916,139元，贈
      與給其配偶即被告中之甲○○，並已將其中豐田郵局之1,
      100,000元及820,000元，於民國94年7月13日即提領入被
      告甲○○帳戶內，另壽豐鄉農會之1,476,139元則於94年7
      月12日解約，且均由被繼承人贈與被告甲○○，是該款項
      屬被告甲○○所有並非遺產。(2)雖上開三筆定存款項均非
      被繼承人之遺產，但即使原告認為係遺產，然被繼承人死
      亡後，由被告方面清償被繼承人所積欠慈濟醫院之醫療費
      用39,898元，另支出殯葬費用145,060元，法會費用93,20
      0元及納骨塔費用13,200，共計291,358元。亦應自該款項
      中扣除，並非遺產。(3)該款項除非遺產外，縱原告要主張
      為遺產者，亦因該款項為孫增成與被告甲○○婚後取得之
      財產，乃為被告甲○○與孫增成共有，被告甲○○亦有財
      產分配請求權，亦僅能以其半數列為遺產（惟，被告其後
      已捨棄此財產分配請求權之抗辯）。
（三）證據：豐田郵局轉存文件、花蓮縣壽豐鄉農會定期儲蓄存
      款中途解約通知書、醫療費用欠據、殯葬費用明細表及統
      一發票收據3紙、法會收據、納骨塔使用規費收款收據等
      影本、豐田松原葬儀社明細表、免用發票收據6紙，並有
      農會職員己○○及慈濟醫院護士庚○○為證人。
    理　  　由
一、程序方面：又按訴狀送達後，原告不得將原訴變更或追加他
    訴，但擴張或減縮應受判決事項之聲明者，不在此限。民事
    訴訟法第255條第1項第2款定有明文。本件原告起訴時，原
    請被告給付新台幣（下同）679,227元，嗣於訴訟繫屬中，
    具狀減縮請求為620,955元，屬減縮應受判決事項之聲明，
    經核與前揭規定相符，應予准許。
二、本件兩造之被繼承人孫增成業於94年7月18日死亡，其繼承
    人包括配偶甲○○、子女有戊○○、乙○○、丙○○，均為
    被告、以及身為養女之原告丁○○共五人，均為孫增成之繼
    承人。而被繼承人死亡前屬其名下所有之財產，其中不動產
    部分計有花蓮縣壽豐鄉○○段3156之2、3156之13、3622之4
    、3622之10、3893、3895、3895之1、1423、1459號土地，
    以及花蓮縣壽豐鄉樹湖村大樹腳45號房屋等，且均未辦理遺
    產分割，全部登記為公同共有。動產部分括汽車價值100,00
    0元；至於現金部分則有花蓮縣壽豐農會的定存一筆，合計
    本金及利息總金額為0000000元，壽豐郵局之定存二筆分別
    為1,100,000元及82,0000元，合計金額為192萬元，總計現
    金部分共計3, 396,139元。且上開於壽豐農會的定存140萬
    元，已於94年7月12日通知申請解約，於94年7月19日辦理中
　　途解約後，撥款至甲○○的帳戶；壽豐郵局之定存亦於94年
  　7月13日申請解約撥款192萬元至甲○○之帳戶。另被繼承人
    生前之醫療費用計新台幣39,898元，而死亡後之喪葬費用花
  　費145,060元、法會費用93,200元、納骨塔費用13,200元，
    共計花費291,358元之事實部分，在兩造間並無爭執，自得
    作為兩造間爭訟之基礎事實，亦先敘明。
三、兩造之爭點為上開已轉入被告甲○○名下所有之定存三筆，
    金額共計3,396,139元（下稱係爭存款），是否應列入孫增
    成遺產，而屬全體五名繼承人所有？亦或被繼承人孫增成生
    前已將其贈與被告甲○○，而屬被告甲○○個人之財產？即
    為爭點之所在，本院分別認定如下：
（一）查被繼承人死亡後，其遺產之申報，業經被告等人向財政
      部台灣北區國稅局完成遺產稅之申報，並經該國稅局核定
      該系爭三筆存款列入孫增成遺產之事實，而於94年9月22
      日核發遺產稅免稅證明書在卷可稽，且為被告所自認，認
      屬真實。按遺產稅核定通知書係稅捐機關核定遺產稅時依
      法製作之公文書，除有反證，足以證明其記載為失實外，
      就其所記載事項有完全之證據力 (最高法院26年上字第46
      1號判例、最高法院92年度台上第607號判決參照)。國稅
      局遺產稅免稅證書亦屬稅捐機關核定遺產稅時依法製作之
      公文書，除有反證，足以證明其記載為失實外，就其所記
      載事項有完全之證據力，故被繼承所有之系爭三筆存款，
      既經該國稅局列入遺產一事，被告等逾法定期間，仍未異
      議申請複查，除有反證外，自應認屬被繼承人孫增成所有
      之遺產。
（二）系爭三筆存款，已經認屬被繼承人之遺產。然被告等則抗
      辯係爭存款乃被繼承人孫增成生前所贈與，除以豐田郵局
      轉存文件、花蓮縣壽豐鄉農會定期存款中途解約通知書、
      花蓮縣壽豐鄉農會函、花蓮郵局函作為證明已完成定存解
      約手續外，並以壽豐鄉農會職員己○○及被繼承人在慈濟
      醫院加護病房住院時之護士庚○○之證言，作為證明被繼
      承人已將三筆系爭定存款贈與被告甲○○之證明。經查：
      (1)按稱贈與者，謂當事人約定，一方以自己之財產無償給
      與他方，他方允受之契約，民法第406條定有明文。依此
      規定，必交付財產於人之一方，有將財產無償給與於他方
      之意思表示合致者，始能成立贈與之法律關係。又按當事
      人主張有利於己之事實者，就其事實有舉證之責任。但法
      律別有規定，或依其情形顯失公平者，不在此限。民事訴
      訟法第277條定有明文。本件原告對於自己主張之系爭三
      筆存款，已提出遺產稅核定通知書作為證明，且其記載屬
      實，就其所記載之系爭三筆存款為被繼承人之遺產一事有
      完全之證據力，已如前述，被告對其主張，如抗辯其不實
      並提出反對之主張者，主張為贈與之法律事實，則被告對
　　　其反對之主張，亦應負證明之責，此為舉證責任分擔之原
  　　則。上開豐田郵局轉存文件、花蓮縣壽豐鄉農會定期存
　　　款中途解約通知書、花蓮縣壽豐鄉農會函、花蓮郵局函，
  　　僅能證明系爭三筆存款已完成定存解約之程序。被告所
    　聲請調查系爭存款解約及轉入被告甲○○帳戶過程之承辯
      人員之證人即花蓮縣壽豐鄉農會職員己○○到庭證稱：「
      當時有甲○○、乙○○陪同我到醫院的病房辦理手續，我
      有見到孫先生他躺在病房上，他眼睛可以張開但沒有講話
      ，我告訴他我今天來醫院幫他辦定存解約，孫先生就有微
      微點頭，但他沒有講話，本來辦解約要簽名，但孫先生無
      法簽名，也沒有說任何話，我就扶著他的手蓋指模，接著
      我就問孫先生你解約是否要轉到孫太太那邊，因之前孫太
      太在電話中有說要解約錢要轉到她的帳戶，所以才問他上
      開話，孫先生就對我微微點頭」（本院95年12月20日筆錄
      ），則依證人所述，當時證人已無法言語，對證人所詢問
      是否解約，將錢轉入被告甲○○名下等問題，僅能簡單以
      微微點頭，沒有講話，亦無法簽名，也沒有說任何話等情
      ，故證人己○○之證詞，實不足以證明，被繼承人已表示
      出將系爭存款贈與被告甲○○之意思表示。又證人即被
      繼承人死亡前在慈濟醫院加護病房之護士庚○○到庭證稱
      ：她是病人孫增成在加護病房住院時之護士，在看護期間
      ，病人有意識能力，但比較虛弱，還可交談，我有印象他
      有請我打一通電話，當天我上小夜班，時間應該是很晚了
      ，當時他跟我說，他要打電話給他太太，我說時間很晚了
      ，我問他說打電話要做什麼事情，他說要交代錢的事情，
      我請孫先生說是否等明天他太太還會客時，親自跟他太太
      講，這樣比較清楚，後來他不放心，要打電話給他太太，
      後來我就打電話給他太太；電話中我跟他太太講，她先生
      要她過來交待錢的事情，但現在蠻晚了，要她決定現在要
      過來還是決定明天過來；他太太在電話中要我跟孫先生說
      ，她已經知道這件事情，她自己明天會過來，第二天我還
      是值小夜班，沒有碰到孫太太來找孫先生，後來，孫先生
      沒有再向我談起這件事，孫太太或其他家人也沒有跟我提
      起這件事等情甚詳，亦有本院96年12月6日言詞辯論筆錄
      在卷可稽。依證人所證述內容觀之，僅能證明被繼承人委
      請證人代打電話給其太太，轉告其太太到醫院找被繼承人
      ，想要談有關錢的事而已，並無從證明被繼承要將系爭存
      款贈與被告甲○○之意思表示。故依上開證人之證詞內容
      及定存單之辦理解約手續，均無法證明被繼承人有將系爭
      存款贈與被告甲○○之意思表示，尚難認被繼承人與被告
      甲○○間有贈與之事實，被告所為之抗辯並不成立。
（三）再按無法律上之原因而受利益，致他人受損害者，應返還
      其利益，民法第179條定有明文。查本件係爭存款，既
      認定為被繼承人孫增成之遺產，已如前述，依民法第1151
　　　條之明文，各繼承人對於遺產全部為公同共有，是匯入被
  　　告甲○○帳戶之係爭存款，既屬被繼承人之遺產，屬全體
    　繼承人之兩造所公同共有。被告甲○○對之即無法律上之
      原因，應返還於全體繼承人共有，原告此部分主張為有理
      由。被繼承人死亡後，尚積欠慈濟醫院醫療費用39,898
      元，喪葬費用14 5,060元、法會費用93,200元、納骨塔費
      用13,200元，共計291,358元之部分，在兩造間並無爭執
      ，故應自被繼承人所遺留之系爭三筆存款共計3,396,139
      元中扣除291, 358元後之3,104,781元，方屬被繼承人之
      遺產。從而，原告依據不當得利之法律關係，請求被告中
      之甲○○返還兩造全體繼承人之請求，在此數額範圍內為
      有理由，應予准許。又上開系爭存款，自被繼承人死亡時
      起，即由被告中之甲○○所占有，其他繼承人之被告戊○○、乙○○、丙○○並未占有系爭存款，故原告一併請求
      被告甲○○以外之其他被告返還系爭存款之請求，即屬於
      法無據，不應准許。
（四）原告除請求就被告甲○○所占有之系爭存款，應返還全體
      繼承人之兩造外，另請求將被繼承人遺產中之系爭存款部
      分並依民法第1164條之規定予以部分分割後，並將其中原
      告應繼分五分之一之數額給付原告等請求。然按繼承人自
　    繼承開始時，承受被繼承人財產上之一切權利義務；繼承
      人得隨時請求分割遺產，民法第1148條、第1164條定有明
      文。惟請求分割遺產，係以被繼承人全部遺產為整體分割
      ，不得以遺產中之各個財產為分割對象，即須以遺產為一
      體，整個的為分割，而非以遺產中之個個財產為分割對象
      ，此因遺產分割之目的，在遺產公同共有關係全部之廢止
      ，而非個個財產公同共有關係之消滅。是故民法第824條
      所定之分割共有物，係各個共有物之分割，而民法第1164
      條、第1165條所定之遺產分割，係整體分割，非各個財產
      公同共有關係之消滅，二者顯不相同（最高法院88年度台
      抗113號民事裁定、88年度台上字第638號民事判決、96年
      度台上字第650號民事判決參照）。故原告既主張依民法
      第1164條規定訴請分割遺產，除非依民法第828條、第829
      條規定，經全體公同共有人同意，僅就特定財產為分割，
      否則依法應以全部遺產為分割對象，不得以遺產中之各個
      財產為分割之對象。惟查本件被繼承人之遺產，除系爭存
      款外，尚有多筆土地、房屋、汽車，均屬全體繼承人公同
　    共有，亦經前述，而兩造對系爭款項是否為遺產有所爭執
      ，自非全體共有人有合意之分割，因此，原告僅就訟爭款
      項請求分割，核與法不相符，原告訴請就遺產中之系爭存
      款部分，為部分分割之請求，即屬無理由，應予駁回。
四、至兩造其餘之攻擊或防禦方法，及未經援用之證據，經本院
    斟酌後，認為均不足以影響本判決之結果，自無逐一詳予論
    駁之必要，併此敘明。另本件原告勝訴部分，應命被告甲○○返還系爭存款予全體繼承共有人所有，並非由原告單獨受
    領，性質上不宜宣告假執行；至於其請求就分割遺產中之系
    爭存款，為部分分割，並命被告將屬其應繼分之分割款給付
    原告部分，其訴既經駁回，假執行之聲請，亦失所附麗，應
    併予駁回之。
五、據上論結，原告之訴為一部有理，一部無理由，依民事訴訟
    法第79條，判決如主文。
中　  華　  民 　 國　　96　　年　　12　　月　　21　　日
　　　　　　　　　家事法庭      法  官　吳順龍
以上正本係照原本作成。
如對本判決上訴，須於判決送達後20日內向本院提出上訴狀。
中　　華　　民　　國　　96　　年　　12　　月　　21　　日
                    　　　　　　書記官　陳景源
